【裁判字號】    95,上易,868
【裁判日期】    950707
【裁判案由】    恐嚇等
【裁判全文】
臺灣高等法院刑事判決                 95年度上易字第868號
上  訴  人  臺灣臺北地方法院檢察署檢察官
上  訴  人
即  被  告  己○○
上  訴  人
即  被  告  甲○○
                      4樓
上二人共同
指定辯護人  本院公設辯護人丙○○
上列上訴人因被告恐嚇等案件，不服臺灣臺北地方法院95年度易
字第109號，中華民國95年4月6日第一審判決（起訴案號：臺灣
臺北地方法院檢察署94年度偵字第10870號），提起上訴，本院
判決如下：
    主  文
上訴駁回。
    事  實
一、己○○前因恐嚇案件，經臺灣臺北地方法院以八十九年度上
    易字第四六六一號刑事判決判處有期徒刑二月確定，並於民
    國九十年九月十二日發監執行，而於九十年十一月十一日執
    行完畢；甲○○前因偽造文書等案件，經臺灣士林地方法院
    以九十一年度訴字第五二五號刑事判決判處有期徒刑十月確
    定，並於九十二年九月八日發監執行，而於九十三年六月三
    十日縮刑期滿執行完畢。詎己○○、甲○○及乙○○（另行
    審結）三人，於九十四年六月十九日上午一時二十分許，在
    臺北市○○區○○街二一一號（即龍山寺）前，見戊○○、
    丁○○二人在該處交談，因認有機可趁，竟共同意圖為自己
    不法之所有，而基於恐嚇取財及傷害之犯意聯絡，藉不滿戊○○、丁○○二人在龍山寺前爭吵為由，己○○、甲○○、
    乙○○即共同徒手毆打戊○○，致戊○○因而受有鼻樑腫脹
    二乘以一公分、右臉頰紅腫二乘以二公分之傷害，並推由己○○對戊○○恫嚇稱：「要把其抓去埋掉」等語，要求戊○○交出身上之金錢，致戊○○因該現實惡害之通知而心生畏
    懼，乃將其所有之新臺幣（下同）三千元現金交予己○○收
    受，己○○得手後旋即轉交乙○○保管，嗣因己○○、甲○○、乙○○發現丁○○偕同路人折返，隨即各自逃離，戊○○見狀出手持板凳攻擊乙○○阻止其逃離現場，並報警循線
    查獲，始悉上情。
二、案經戊○○訴由臺北市政府警察局萬華分局報告臺灣臺北地
    方法院檢察署檢察官偵查起訴。
    理  由
甲、程序部分：
（一）按九十二年九月一日施行之刑事訴訟法，已酌採英美法系
      之傳聞法則，於第一百五十九條第一項明定被告以外之人
      ，於審判外之言詞或書面陳述，除法律有規定者外，不得
      作為證據，用以保障被告之反對詰問權。而本法所規定傳
      聞法則之例外，其中就被告以外之人於偵查中向檢察官所
      為之陳述，因檢察官代表國家偵查犯罪時，原則上當能遵
      守法定程序，且被告以外之人如有具結能力，仍應依法具
      結，以擔保其係據實陳述，故於第一百五十九條之一第二
      項明定「除顯有不可信之情況者外」，得為證據；又被告
      以外之人於檢察事務官、司法警察官或司法警察調查中所
      為之陳述，基於實體發現真實之訴訟目的，依第一百五十
      九條之二規定，如與審判中之陳述不符時，經比較結果，
      其先前之陳述，相對「具有較可信之特別情況」，且為證
      明犯罪事實存否所「必要」者，或於審判中有第一百五十
      九條之三所列死亡等原因而無法或拒絕陳述之各款情形之
      一，經證明其調查中所為陳述絕對「具有可信之特別情況
      」，且為證明犯罪事實之存否所「必要」者，亦例外地賦
      與證據能力。是所謂「顯有不可信性」、「相對特別可信
      性」與「絕對特別可信性」，係指陳述是否出於供述者之
      真意、有無違法取供情事之信用性而言，故應就偵查或調
      查筆錄製作之原因、過程及其功能等加以觀察其信用性，
      據以判斷該傳聞證據是否有顯不可信或有特別可信之情況
      而例外具有證據能力（最高法院九十四年度台上字第六二
      九號判決要旨參照）。查證人戊○○、丁○○於偵查中具
      結後始行作證，足以擔保其等陳述應無編織誣陷被告之疑
      ，有其等之結文附卷可稽（見偵卷第一０四、一一六頁）
      ，審酌其等陳述時之外在環境及情況，並參照前揭最高法
      院判決意旨，認其等在檢察官面前之陳述，應有證據能力
      。
（二）次按，最高法院九十三年度台上字第三五三三號判決要旨
      ：刑事訴訟法第一百五十九條第一項雖規定，被告以外之
      人於審判外之言詞或書面陳述，除法律有規定外，不得作
      為證據。惟同法第一百五十九條之五第二項已規定，當事
      人、代理人或辯護人於法院調查證據時，知有第一百五十
      九條第一項不得為證據之情形，而未於言詞辯論終結前聲
      明異議者，視為有前項之同意（指同條第一項之同意作為
      證據）。此乃第一百五十九條第一項所容許，得作為證據
      之例外規定之一。查被告己○○、甲○○、檢察官及公設
      辯護人於原審及本院言詞辯論終結前，均未就證人戊○○
      、丁○○之警詢筆錄主張有刑事訴訟法第一百五十九條第
      一項不得為證據之情形，是參照上開最高法院判決要旨及
      法律規定，本案上開經調查之證據均有證據能力，合先敘
      明。
乙、實體部分
一、上訴人即被告之供述與辯解：
    訊據被告己○○、甲○○二人雖坦承曾於前揭時地，與同案
    被告乙○○共同徒手毆打告訴人戊○○，致告訴人因而受有
    傷害，且當場由告訴人處取得三千元現金之事實，惟均矢口
    否認有何恐嚇取財之犯行，被告己○○辯稱：告訴人主動從
    身上掏出三千元要請伊及乙○○、甲○○喝酒，伊等始接受
    那三千元，當時伊係問告訴人：「為何在女人面前發誓，男
    子漢那麼沒有志氣，不如自己跳到洞裡面，死一死算了」，
    伊並未陳述要把告訴人埋掉之恐嚇言詞，是告訴人主動要請
    喝酒才拿出三千元云云；被告甲○○則另辯稱：當初因告訴
    人向伊等稱：「看什麼」語氣不佳，伊等始會動手毆打告訴
    人，且伊等曾告知在場之證人丁○○離開現場，確係告訴人
    主動拿出三千元要請喝酒，伊與被告己○○均無向告訴人恫
    稱「把錢拿出來，否則將其埋掉」云云。
二、認定犯罪事實所憑之證據及理由：
  (一)被告己○○等共同徒手毆打告訴人致傷之事證：
    被告己○○、甲○○及同案被告乙○○共同徒手毆打告訴人
    ，致告訴人因而受有鼻樑腫脹二乘以一公分、右臉頰紅腫二
    乘以二公分傷害之事實，業據被告己○○、甲○○及同案被
    告乙○○坦承在卷（見偵卷第十三、七十、七一、八九、九
    十、一０六至一０八頁、原審卷第六八頁背面、六九、七十
    頁），核與證人即告訴人戊○○指訴之被害情節一致（見偵
    卷第二三、二四頁、原審卷第五二頁），且與證人丁○○證
    述目擊告訴人遭受毆打之經過相符（見偵卷第二八、二九、
    一０二頁、原審卷第六五頁），而告訴人確因遭受被告等毆
    打而致受有鼻樑腫脹二乘以一公分、右臉頰紅腫二乘以二公
    分之傷害，亦有臺北市立聯合醫院和平院區診字第九四二○
    六二一號診斷證明書在卷可稽（見偵卷第四七頁），足認被
    告己○○、甲○○就傷害犯行之上開任意性自白確與事實相
    符，被告己○○、甲○○共同傷害犯行，堪予認定。
  (二)被告己○○等共同恐嚇取財之事證：
    次查，被告己○○、甲○○之恐嚇取財犯行，業據證人即告
    訴人戊○○於警詢中證述：九十四年六月十九日凌晨被告己○○、甲○○、乙○○在龍山寺前將伊圍住，直接毆打，並
    問伊身上有無金錢，否則要將伊埋掉（見偵卷第二三頁）、
    並於偵查中具結證稱：三個人對其拳打腳踢，姓謝的說要將
    伊埋掉，並問伊身上有多少錢拿出來（見偵卷第一○二頁）
    ，復於原審審理時到庭證述：九十四年六月十九日凌晨一時
    二十分許，伊與證人丁○○在龍山寺門口有小爭執，被告三
    人遂前來一起出手打人，當時旁邊剛好有在挖水溝的工地，
    被告己○○即說要將伊抓去埋掉，問伊有多少錢，伊把皮包
    內的全部現金三千元拿給被告己○○‧‧‧伊不曾主動說過
    請被告等人喝酒，伊根本不認識被告等人，怎麼可能請被告
    等人喝酒等語綦詳（見原審卷第五二頁、五四頁背面），核
    與證人丁○○於警詢中證述：九十四年六月十九日凌晨一時
    許，在龍山寺前被告己○○等三人將告訴人推靠在牆壁毆打
    ，被告己○○並稱要將告訴人埋掉，且要告訴人將口袋內的
    錢拿出來（見偵卷第二八頁），偵查中具結證稱：被告己○○先過來，後來另二名被告也跟過來，叫告訴人把身上的錢
    拿出來，並說要將告訴人埋掉（見偵卷第一一四、一一五頁
    ），並於原審審理時證述：伊與告訴人在龍山寺門口講話，
    被告己○○跑過來我們前面，另外還有兩個人與被告己○○
    一起過來，把告訴人壓在牆角角落，被告己○○等三人要告
    訴人把錢拿出來，還說要把告訴人埋掉‧‧‧伊確定恐嚇的
    人就是被告己○○，另兩名男子是聽被告己○○指揮‧‧‧
    伊聽到被告己○○說錢不拿出來要把告訴人埋掉等語一致（
    見原審卷第六十四頁背面、六五、六六頁），復審酌被告己○○、甲○○及同案被告乙○○與告訴人素不相識，衡諸常
    情告訴人應無主動交付金錢予陌生人以供招待飲酒之理，再
    參酌被告等人於案發當時，係藉詞不滿告訴人與友人丁○○
    在龍山寺門前談話，即無故共同徒手毆打告訴人而致受傷，
    故告訴人顯係因被告己○○所陳述「要把其抓去埋掉」之現
    實不法惡害通知，因而心生畏懼乃交付三千元現金等情，同
    堪認定，此外，並有編號CR八三九九二五XJ、JQ六一一六○
    七YB、BK一三七五一○VF一千元鈔票之扣押物品目錄表、贓
    物認領保管單及現場照片二張等附卷可資佐證（見偵卷第三
    六、三九頁、一一一頁），足認被告等辯稱：並無不法所有
    之恐嚇取財犯意，係告訴人主動交付三千元要請喝酒云云，
    要屬卸責之詞，委無可取。
  (三)告訴人款項之交付與被告己○○等不法所有之意圖：
    再查，被告己○○、甲○○雖於原審審理時另辯稱：告訴人
    之三千元現金係同案被告乙○○取去，與被告己○○無涉云
    云（見原審卷第六七頁背面、六九頁），惟查該三千元現金
    之交付經過，業據證人戊○○證稱：被告己○○拿走金錢（
    即三千元）後說要交給大哥處理所以將金錢交給乙○○‧‧
    ‧被告己○○把現金三千元接過去等語詳實（見偵卷第二三
    、二四頁、原審卷第五三頁），核與同案被告乙○○供述：
    伊有聽見被告己○○叫戊○○把口袋內的錢拿出來‧‧‧‧
    他（即戊○○）自己拿出來交給被告己○○，伊身上的三千
    元確實是被告己○○拿給伊的等情相符（見偵卷第二十、七
    十、一０七頁），復參酌就該款項之交付經過，被告甲○○
    於偵查中亦供稱：告訴人拿錢給被告己○○，被告己○○再
    拿給被告乙○○等語無訛（見偵卷第一０八頁），故被告己○○、甲○○於原審改稱三千元係同案被告乙○○取去云云
    ，尚與事實有間，要難信實。
  (四)綜上所述，被告己○○、甲○○就傷害犯行之自白，確與事
    實相符，而堪採信，其等就恐嚇取財犯行之辯解，均係事後
    卸責之詞，不足採信，從而本件事證已臻明確，被告二人傷
    害及恐嚇取財犯行均堪認定，均應依法論科。至被告己○○
    、甲○○雖於原審請求傳訊龍山寺保全人員，而辯護人亦請
    求調取龍山寺門口監視錄影帶，然審酌被告等業就傷害犯行
    自白不諱，而被告等恐嚇取財犯行亦據證人戊○○、丁○○
    到庭證述詳實，且被告甲○○亦自承：龍山寺保全人員是站
    在鐵門後面，因為當時龍山寺鐵門已經關起來了，保全是後
    來走過來，從鐵門後面問發生何事（見原審卷六九頁背面）
    ，足認該保全人員並未親眼目睹案發經過，均核無傳喚或調
    取必要，附予敘明。
三、論罪：
  (一)按恐嚇取財與強盜罪，同以意圖為自己或第三人不法所有為
    主觀違法要件，其所異者，在實施之手段不同：恐嚇取財罪
    ，係以將來之惡害通知被害人使其生畏怖心，或以現時之危
    害通知被害人，縱使施以強暴或脅迫，苟此等強制行為，並
    未至使被害人達不能抗拒之程度，亦即其意思自由尚未達喪
    失者，即屬相當；強盜罪則以目前危害或施用強暴、脅迫等
    不正方法至使被害人不能抗拒，亦即其意思自由已喪失之程
    度者，始足當之；又強盜罪之所謂「不能抗拒」，係指行為
    人所為之強暴、脅迫等不法行為，就當時之具體事實，予以
    客觀之判斷，足使被害人身體上或精神上達於不能或顯難抗
    拒之程度而言，即應以通常人之心理狀態為準。如行為人所
    實施之不法手段足以抑制通常人之抗拒，使之喪失自由意思
    ，即與不能抗拒之意義相當（最高法院八十年度第四次刑事
    庭會議決議參照）。
  (二)公訴檢察官雖以告訴人體態較被告己○○、甲○○瘦弱，及
    被告結夥三人，告訴人客觀上無法抵抗，已達不能抗拒之程
    度等情，當庭更正起訴法條為刑法第三百三十條第一項之結
    夥加重強盜罪，惟查被告己○○、甲○○與同案被告乙○○
    係共同徒手毆打告訴人，業如前述，又告訴人遭被告等毆打
    後所受之傷勢為鼻樑腫脹二乘以一公分、右臉頰紅腫二乘以
    二公分之傷害，亦有臺北市立聯合醫院和平院區診字第九四
    二○六二一號診斷證明書在卷足憑（見偵卷第四七頁），則
    由告訴人所受傷勢並非嚴重，可證被告等毆打之力道尚非甚
    為猛烈。另審酌被告等於毆打告訴人時，尚主動要求告訴人
    之友人即證人丁○○離開現場，而丁○○於離開現場後隨即
    向路人請求援助並返回現場，亦據證人丁○○結證在卷（見
    偵卷第一一四頁、原審卷第六五頁），復佐以告訴人並曾持
    板凳還擊揮打被告乙○○等情以觀，足認被告己○○、甲○○及同案被告乙○○對告訴人所為之強暴、脅迫等不法行為
    ，就當時之具體事實客觀判斷之，尚不足使告訴人身體上或
    精神上達於不能或顯難抗拒之程度，是被告己○○、甲○○
    上開犯行與強盜罪之成立要件顯不相符，要無論以強盜罪之
    餘地。
  (三)是核被告己○○、甲○○二人所為，均係犯刑法第三百四十
    六條第一項之恐嚇取財罪及同法第二百七十七條第一項之普
    通傷害罪。實行公訴檢察官雖於論告時認被告二人所犯法條
    為刑法第三百三十條第一項之結夥加重強盜罪，然被告二人
    所為不符結夥加重強盜之構成要件，業如前述，而就其行為
    之侵害性及目的以觀，其基本社會事實仍屬相同，且起訴書
    原即認所犯法條為恐嚇取財罪及傷害罪，並經原審審理時當
    庭告知變更後之法條，是就被告防禦權亦不生不利影響，本
    院自應予以審理，爰依法變更起訴法條（最高法院八十八年
    度台非字第三五０號判決要旨參照）。
  (四)被告二人與同案被告乙○○就前開二罪間，有犯意聯絡及行
    為分擔，均為共同正犯。
  (五)按被告行為後，刑法第五十五條牽連犯之規定，業於九十四
    年二月二日修正公布刪除，定於九十五年七月一日施行，新
    修正刑法第二條第一項之規定，係規範行為後法律變更所生
    新舊法律比較適用之準據法，於新法施行後，應適用新法第
    二條第一項之規定，為「從舊從輕」之比較。被告之犯行，
    因行為後新法業已刪除牽連犯之規定，此刪除雖非犯罪構成
    要件之變更，但顯已影響行為人刑罰之法律效果，自屬法律
    有變更，依新法第二條第一項規定，比較新、舊法結果，仍
    應適用較有利於被告之行為時法律即舊法論以牽連犯（最高
    法院九十五年第八次刑事庭會議決議參照），是被告所犯之
    恐嚇取財與普通傷害罪間，有方法目的之牽連關係，為牽連
    犯，應從一重之恐嚇取財罪處斷。又新修正刑法第四十七條
    第一項關於累犯加重規定「受徒刑之執行完畢，或一部之執
    行而赦免後，五年以內故意再犯有期徒刑以上之罪者，為累
    犯，加重本刑至二分之一。」，對新法施行前，故意再犯有
    期徒刑以上之罪，構成累犯之加重規定，新舊法並無不同，
    依新修正刑法「從舊從輕」原則，應適用修正前刑法第四十
    七條規定。被告前於九十一年間因犯傷害罪，經原審判處有
    期徒刑三月，如易科罰金，以三百元折算一日確定，於九十
    二年十月二十日易科罰金執行完畢，有本院被告前案紀錄表
    一件在卷可佐，其於五年以內再犯本案有期徒刑以上之罪，
    為累犯，應依修正前刑法第四十七條規定加重其刑，並依同
    法第七十條規定遞予加重之。查被告己○○、甲○○均有如
    犯罪事實欄所載之前案及執行紀錄之事實，有臺灣高等法院
    被告全國前案紀錄表附卷可稽（見本院卷第六、八、十七、
    十八頁），其等均於受有期徒刑執行完畢後，五年以內再犯
    本件有期徒刑以上之罪，均為累犯，應依修正前刑法第四十
    七條規定加重其刑。
四、維持原判決及駁回上訴之理由：
    原審認被告罪證明確，適用刑法第二十八條、第三百四十六
    條第一項、第二百七十七條第一項、第五十五條、第四十七
    條，罰金罰鍰提高標準條例第一條前段規定，並審酌被告二
    人與告訴人素昧平生竟無端徒手加以傷害、以恐嚇之方式使
    告訴人交付現金三千元、告訴人所受傷害程度、被告二人之
    智識程度、對社會秩序所生危害及雖均坦承傷害犯行然矢口
    否認恐嚇取財犯行之態度，被告己○○除出手毆打告訴人並
    出言恐嚇外，更指揮被告甲○○等，犯罪情節較重等一切情
    狀，分別量處己○○有期徒刑拾月，甲○○有期徒刑捌月，
    經核認事用法，並無違誤，量刑亦屬妥當。又行為後，法律
    有變更者，依修正前刑法第二條第一項之規定，以適用裁判
    時法為原則，如行為時法有利於行為人，則例外適用行為時
    法; 依修正後刑法第二條第一項規定，以適用行為時法為原
    則，惟如裁判時法有利於行為人，則例外的適用裁判時法。
    以往實務見解，認原判決未及比較適用新舊法時，上訴後，
    雖比較結果以舊法有利於行為人，而原判決別無其他撤銷事
    由，仍應由本院以此為由撤銷改判。惟修正後之規定係以適
    用行為時法為原則，因此原判決雖未及比較適用，然上訴本
    院後，經比較新舊法，行為後之法律並非較有利於行為人，
    仍應適用行為時法即修正前刑法第四十七條、第五十五條，
    則原判決適用行為時法即無不當，自不構成撤銷之事由。被
    告上訴意旨否認犯罪，指摘原判決不當，為無理由，應予駁
    回。檢察官上訴意旨仍執陳詞以被告於案發當時所為已使被
    害人喪失意思自由達於不能或顯難抗拒之程度係強盜行為，
    不能論以恐嚇罪名，亦無理由，應併予駁回。
五、一造辯論判決：
    被告己○○經合法傳喚，無正當之理由不到庭，爰不待其陳
    述，逕行判決。
六、適用法律：
據上論斷，應依刑事訴訟法第368條、第371條，判決如主文。
本案經檢察官鄭龍照到庭執行職務。
中    華    民    國    95    年    7     月    7     日
                  刑事第十八庭審判長法  官  溫耀源
                                    法  官  周政達
                                    法  官  邱同印
以上正本證明與原本無異。
如不服本判決，應於收受送達後十日內向本院提出上訴書狀，其
未敘述上訴之理由者並得於提起上訴後十日內向本院補提理由書
（均須按他造當事人之人數附繕本）。
                                    書記官  莊昭樹
中    華    民    國    95    年    7     月    7     日
附錄：本案論罪科刑法條全文
刑法第三百四十六條第一項
意圖為自己或第三人不法所有，以恐嚇使人將本人或第三人之物
交付者，處六個月以上、五年以下有期徒刑，得併科一千元以下
罰金。
刑法第二百七十七條第一項
傷害人之身體或健康者，處三年以下有期徒刑、拘役或一千元以
下罰金。


司法院資訊處製作；財團法人民間司法改革基金會備份。
